臺灣臺北地方法院民事判決　九十一度訴字第四八六號
　　原　　　告　戊○○
　　　　　　　　丑○
　　　　　　　　乙○○
　　　　　　　　亥○○
　　　　　　　　戌○○
　　　　　　　　甲○○
　　　　　　　　午○○
　　　　　　　　癸○○
　　　　　　　　申○○
　　　　　　　　庚○○
　　　　　　　　己○○
　　　　　　　　巳○○
　　　　　　　　子○○
　　　　　　　　丁○○
　　　　　　　　酉○○
　　　　　　　　丙○○
　　　　　　　　未○○
　　　　　　　　壬○○
　　　　　　　　卯○○
　　　　　　　　辛○○
　　　　　　　　寅○○
　　　　　　　　辰○
　　被　　　告　國泰建設股份有限公司
　　法定代理人　天○○
右當事人間請求返還買賣價金事件，本院判決如左：
    主      文
原告之訴及假執行之聲請均駁回。
訴訟費用由原告負擔。
    事      實
甲、原告方面：
  一、聲明：
    (一)被告應給付原告如後附表(一)所示之金額。
    (二)願供擔保請准宣告假執行。
  二、陳述：
    (一)原告於民國（下同）八十四年至八十八年間向被告購買於新竹市○○段三一六
      地號上所興建之國泰荷欄村建物及土地，原告所購買之Ｃ棟房屋樓層編號及總
      價金、面積大小，詳如附表(一)所示，惟被告於興建完竣後，於八十七年、八十
      八年間陸續過戶予原告，但經比對房屋面積，發見登記面積比契約約定之面積
      短少（短少坪數詳如附表(一)所示），按不動產買賣契約書第四條第三項約定「
      地政機關登記之建物總面積（如因法令變更致無法登記部分之面積亦包含在內
      ）與本件所載建物總面積有所增減而其增減未達百分之一時，雙方同意互不補
      退價款若增減超過百分之一時，應就其超出或不足部分，依本約房地買賣平均
      單價無息互為補退」，茲本件原告地政機關登記之建物總面積，與契約所載有
      如附表所示之不足，且已超過百分之一，是被告應就不足部分，依契約所載房
      地買賣平均單價退還，為此請求判決如訴之聲明。
    (二)對被告抗辯之陳述：
      (1)按梯間及公共面積均係由各該樓層各戶依室內坪數大小比例共同持分，況且
        被告亦自認「該層梯間總面積」、「該層室內總面積」、「Ｃ區公共總面積
        」、「Ｃ區室內總面積」均係房屋興建完後所得之實測面積，足見辦理登記
        時，即係以實測之各戶室內坪數及前開實測數據，依比例計算共同持分，且
        又因室內坪及附屬建物之面積變大，惟在土地面積不可能增加下，公設之面
        積自會減少，因此計算出本件原告等之公設持分比為萬分之十並為登記。是
        本件係依實測面積確實計算後，始得權狀登記之持分。若此任由被告更正為
        萬分之十一，反與實際坪數不符。
      (2)雖本件被告訛稱計算錯誤云云，而由被告所呈之計算方式可知，該批C1至
        C50之建物必全用一定公式計算，則若有錯誤必係全錯，為何僅C33、C34發
        生錯誤，，若本件確有計算錯誤之事，則被告應將前錯誤算法（即以銷售契
        約及建築設計圖之資料為據），及正確算法（即以實測室內面積及實測公設
        面積之資料為據）列出說明，但被告竟以計算C33、C34之梯間面積，竟用
        C33、C34之銷售面積29.92（實測為30.06坪），再與實測之「該層梯間總面
        積」、「該層室內總面積」合併計算，且被告於同一算試中，竟以銷售及實
        測之坪數混合互相計算，亦明顯誤謬。
      (3)另被告所稱因以「四拾五入」方式計算，致公設面超過一萬，故應將其算出
        之萬分之十二調整減為萬分之十一云云。惟查一戶由萬分之十二更正為萬分
        之十一時，一戶至少約差1.16坪（即10.57坪-9.41坪），則本件C33、C34共
        計四十戶，總計更正後會差46.4坪，則試問四拾五入豈可能出現如此大之誤
        差！由此即知被告所言不實。
      (4)末查，經原告查訪，始知被告係欲以其尚未出售之C43、C44二棟房屋之公設
        ，挪予原告，以彌補其坪數不足之瑕疵，如此其即無庸補償原告等。是本件
        被告縱可證明有二戶已更正，則亦係因地政機關誤信始為更正，惟此實已造
        成登記面積與實測面積不符之誤謬，是被告履行債務顯違反誠信原則，原告
        實無受領之理。
    (三)本件證人蘇永平之供述與事實不符，不足採信：
      (1)被告委請之代書蘇永平於前次庭訊雖供稱本件係計算錯誤，然因已辦理移轉
        登記予購買戶，致無法以更正方式處理云云，惟按土地登記規則第一百三十
        四條第一項規定：「登記人員或利害關係人於登記完畢後，發現登記錯誤或
        遺漏時，應申請更正登記．．」，既法令規定登記後可更正，然蘇永平竟稱
        已辦理移轉登記予購買戶即無法更正云云，顯非實在；且若確可更正，則本
        件已同意和解之被證十一之購買戶自會同意更正，然被告竟以買賣方式為之
        ，明顯悖於法令，且知被告所辯不實。
      (2)另蘇永平亦稱本件送地政事務所辦登記時，地政事務所認為樓梯間及公設須
        由C全部住戶持分分配，故乃重新計算分配，足見最後之計算方式應以此為
        據。而本件計有C1至50棟，自應以C1至50為計算基礎，然由被告所呈計算梯
        間面積持分時，僅計算C33至C37，而計算公共面積持分時，反又以C1至50計
        算，計算方式明顯與證人所述相矛盾。是該計算方式實有違誤。
      (3)再者，既證人稱應以住戶持分分配梯間及公共，則C33、C34各戶之實際持分
        （含室內坪及附屬建物之面積）並不相同，則公設之持分絕不一致，然證人
        竟稱均調整增加萬分之一，實昧於事實。
      (4)且既證人早知本件如何計算，更知計算後持分為多少，然其竟先後有二種計
        算方式，且所用數據完全不同（雖計算公式相同），然均可得一致之結果，
        明顯係配合被告所述，與事實不符。且當初二造商討如何處理本件爭紛時，
        被告所提出之具體方案係補足原告等每戶公設持分到萬分之十二，則何以本
        件起訴前後竟有如此誤差，足見被告所呈之計算方式完全無據。
      (5)末證人於庭訊亦稱公共共同使用部分調至萬分之十一仍少於契約約定面積（
        詳九十一年六月二十四日庭訊筆錄第三頁第四行）；惟證人又另稱C33、C34
        實測部分面積大於銷售面積（詳同年月日庭訊筆錄第四頁倒數第一行，被證
        十三第三頁第四點之公共及梯間面積被告均稱「實測」），則既計算所得係
        少於契約，即與證人前述實測大於銷售契約之事實不符，可知計算所得確昧
        於事實，而計算方式明顯有誤。
    (四)退步言，縱認本件被告辯稱可更正屬實，則本件公設調整為萬分之十一後，公
      設總坪數應為九點四一坪，再加上原告之主建物及附屬建物坪數後，與銷售契
      約相較，坪數短少仍逾百分之一。
  三、證據：提出不動產買賣契約書乙份、土地及建物所有權狀為證。
乙、被告方面：
  一、聲明：
    (一)原告之訴及假執行之聲請均駁回。
    (二)如受不利判決，願供擔保，請准免為假執行。
  二、陳述：
    (一)查荷蘭村第Ｃ四十三、四十四棟主建物及附屬建物（陽台、花台）合計面積與
      系爭荷蘭村第Ｃ三十三、三十四棟主建物及附屬建物合計總面積相近，上開Ｃ
      四十二、四十四棟建物之共同使用部分即第四０八二建號權利範圍登記為壹萬
      分之拾參或壹萬分之拾貳，且該二棟建物所有權仍屬被告公司所有者尚有三十
      四戶。次查訴外人謝妙瑛、陳治誠亦為系爭荷蘭村第Ｃ三十三、三十四棟住戶
      （門牌分別為新竹市○○路一七五巷十一號四樓之一、同巷號五樓之五），於
      被告公司通知其辦理補正手續後，與被告公司合意就被告公司所有主建號三四
      一六、三四一七號（編號為荷蘭村Ｃ四十三之十一、之十二）共同使用部分即
      第四０八二建號權利範圍各壹萬分之壹，由被告公司負擔所生費用，辦理所有
      權移轉登記，雙方並已於九十年十二月六日完成上開所有權移轉登記，有建築
      改良物買賣所有權移轉契約書、契稅繳款書及建物所有權狀可稽，是系爭第Ｃ
      三十三、三十四棟建物共同使用部分即第四０八二號建號應登記為壹萬分之拾
      壹，錯誤登記為壹萬分之拾，得以上開方式補正，使原告等人所購買系爭房屋
      共同使用部分即第四０八二建號權利範圍均登記為壹萬分之拾壹。
    (二)按民法第九十八條規定，解釋意思表示，應探求當事人之真意，不得拘泥於所
      用之辭句。查原告與被告簽訂之買賣契約第四條第四項固有約定「地政機關登
      記之建物總面積與本約所載建物總面積有所增減而其增減未達百分之壹時，雙
      方同意互不補退價款，若增減超過百分之壹時，應就其超出或不足之部分，依
      本約房地買賣平均單價無息互為補退。」惟查上開「地政機關登記之總面積與
      本約所載建物總面積有所增減」等約定，係原、被告雙方鑑於買賣系爭房屋時
      ，該房屋尚未興建完成，買賣面積與預售屋興建完成後之實際得登記面積難免
      略有出入，為弭紛爭，而為上開約定。是上開約定，應僅限於預售屋興建完成
      後實際得登記面積與買賣契約約定面積有所出入且達百分之一以上時，始有適
      用之餘地，並不包括賣方計算錯誤而得補正之情形。蓋此種情形，應由買賣雙
      方辦理更正登記，否則買方將因實際使用面積與已登記面積不符而有不當得利
      之情形。而原告室內、陽台、花台、活動中心等已登記面積，並無短少，甚至
      超過，換言之，原告爭執之部分應為第四○八二號建物（公共與梯間）之登記
      面積而已，而公共面積係按公共總面積×各戶室內面積／室內面積總和計算，
      梯間面積係按該樓層之梯間面積×該樓層各戶室內面積／該樓層室內面積總和
      計算，經計算後，第Ｃ三十三、Ｃ三十四第三樓至二十樓，每戶就第四○八二
      號建物之應有部分為萬分之十一，惟被告公司當初辦理保存登記時，誤載為萬
      分之十，並將「荷蘭村」一批第Ｃ四十三、Ｃ四十四誤載為每戶應有部分為萬
      分之十三。是原告所指坪數不足，係「荷蘭村」一批Ｃ區戶數眾多計算錯誤所
      致。而如前所述，此種情形應無適用上開買賣契約第四條第四項約定之情形。
    (三)次按民法第二百三十五條規定「債務人非依債務本旨實行提出給付者，不生提
      出之效力。但債權人預示拒絕受領之意思或給付兼需債權人之行為者，債務人
      得以準備給付之事情，通知債權人，以代提出。」所謂給付之準備，指債務人
      得隨時應債權人之請求，或得其協力，履行債務之狀態，惟不必須即時得為履
      行之程度，債務人苟於相當期間內得為給付者即足當之。又將準備給付之事情
      通知債權人，此項通知，不拘形式，以口頭或書面為之，均無不可（參照孫森
      焱著民法債編總論第五四七、五四八頁）。本件補正給付，兼需原告同意為所
      有權移轉登記及配合為相關行為，而被告曾於九十年十月三日以信函通知原告
      戊○○等二十一人「本公司處理原則如后：(1)補予坪數：對於不足之公設坪數
      部分，本公司將不足之公設持分補予　貴住戶。(2)辦理時間：自即日起至九十
      年十月二十日止，每日上午十時至下午四時，於荷蘭村內接待中心辦理，逾期
      恕不辦理。(3)有關補予坪數及其他相關之細節，請逕與荷蘭村內接待中心蘇代
      書聯絡，或電洽：（０三）五四五｜一一一一或0000000000」，及
      於同年十月二十四日再以存證信函通知原告戊○○等二十一人「上開公共設施
      已全部依約交付全體住戶使用，是上開房屋登記之公共設施面積減少０．八五
      五坪，純屬計算錯誤，得以向地政機關申請更正，而予以補正，．．通知戊○
      ○小姐於九十年十月三十一日前每日上午十時起至下午五時止於荷蘭村Ｂ區國
      泰建設接待中心（地址：新竹市○○路一七五巷二號）辦理相關手續。」，足
      證被告公司自九十年十月三日通知原告戊○○等二十一人起，即處於得隨時應
      原告之請求，或得其協力，履行債務之狀態。被告公司並將此準備給付之情事
      於九十年十月三日、十月二十四日通知原告戊○○等二十一人，而原告未○○
      及辰○部分，被告公司亦已於九十一年六月十二日繕本為補正給付之意思表示
      。是依上開民法第二百三十五條但書之規定，被告公司於上開通知送達後，已
      依債務本旨提出補正之給付，而生提出之效力。
    (四)又查被告就「荷蘭村Ｃ區Ｃ三十三、三十四各戶公設應有部分計算表」，以實
      測面積重新計算後，Ｃ三十三、三十四等二棟建物共同使用部分仍係萬分之十
      一，系爭建物共同使用部分即第四０八二建號建物，面積為二八、二六七．二
      四平方公尺，約八、五五０坪，其萬分之一為０．八五五坪，原告謂系爭建物
      共同部分由萬分之十二更正為萬分之十一時，約少一．一六坪云云，亦顯係錯
      誤。
    (五)查辦理系爭建物所有權移轉登記之代書即證人蘇永平於九十一年六月二十四日
      言詞辯論時證稱「樓梯間是由樓層住戶持分，剩下的公設是由Ｃ區住戶持分，
      送到地政時，地政事務所認為樓梯及公設須由Ｃ區全部住戶持分。因為Ｃ三三
      、Ｃ三四重複調整，以致Ｃ四三、Ｃ四四沒有扣掉。公設有八千六百多坪，以
      致有０．八六坪的誤差，是我們作業上的疏失。原告二十三戶，扣掉公設部分
      ，室內面積及樓梯間都比當初的契約訂立面積還要多，因為當初微調的結果才
      會導致公設部分加上室內面積、樓梯間比契約還少。」、「要Ｃ三三、三四同
      意移轉才能辦理。」、「實測也是大於銷售總坪數，所以我們分配上也是夠的
      。」、「實測部分面積大於銷售面積」、「原告張美鈴經過我們協調後去年就
      移轉。」等語。由上可知系爭Ｃ三三、三四建物因公設部份重複調整，致發生
      公設應有部份有０．八六坪誤差。並系爭建物除公設外，其餘包括室內登記面
      積等，均大於雙方契約約定之面積。又從證人證述亦可知系爭建物公設面積登
      記不足情形，得以原告同意受讓荷蘭村Ｃ區其他棟公設應有部分之方式補正。
    (六)至於原告謂被告公司上開通知所指補正給付方式係更正登記，並非所有權移轉
      登記，被告公司未依債務本旨提出云云。惟查民法第二百三十五條但書僅規定
      「債務人得以準備給付之事情，通知債權人，以代提出」，即上開通知債權人
      之範圍除準備給付之情事外，並不包括其他，如給付之方式等。是被告公司以
      上開信函向原告等為補正給付之意思表示時，即已依債務本旨提出補正給付。
      縱使上開信函將補正給付方式誤載為更正登記，與實際係以所有權移轉登記補
      正，有所不符，惟查不論更正登記或所有權移轉登記，均係給付之方式，而非
      給付之內容，並不在上開規定通知範圍內。再者，從謝妙瑛、陳治誠及張美鈴
      公設登記不足部份，被告公司嗣後業予以補正，可知上開信函縱有誤載給付方
      式者，亦顯未妨礙被告公司依債務本旨提出給付內容，而難謂被告公司以九十
      年十月三日、十月二十四日信函向原告等為補正給付之意思表示時，未依債務
      本旨提出給付。是原告謂被告公司未已依債務本旨提出給付云云，顯無理由。
      退一步言，縱使被告以九十年十月三日、十月二十四日信函向原告為補正給付
      之意思表示時，未依債務本旨提出給付者。依民法第二百三十五條，債務人得
      隨時以準備給付之事情，通知債權人，以代提出。被告茲再以本件繕本向原告
      為補正給付之意思表示，而被告於本件繕本送達原告後，即已依債務本旨提出
      補正之給付，而生提出之效力。
    (七)末按原告所指坪數不足之情形，係「荷蘭村」一批Ｃ區戶數眾多公設部分重複
      調整致登記不足，依證人蘇永平之證述，該公設登記不足部分，經原告同意後
      得予以補正。另從謝妙瑛、陳治誠、張美鈴等已補正情形觀之，亦可知本件公
      設登記不足情形，確實得予以補正。而被告公司補正後，系爭建物登記總面積
      與買賣契約約定面積誤差未逾百分之一，依買賣契約第四條第四項，地政機關
      登記之建物總面積與契約所載建物總面積有所增減而其增減未達百分之壹時，
      雙方同意互不補退價款。基此，本件並無適用上開買賣契約第四條第四項約定
      之餘地，原告依上開約定請求被告公司退還部分買賣價金，顯無理由。
  三、證據：提出平面圖伍件、荷蘭村一批Ｃ區共五十棟各戶主建物、附屬建物面積
      明細表、荷蘭村一批Ｃ區共五十棟各戶就第四０八二號建物之應有部分明細表
      、存證信函及回執共二十一件、土地登記謄本、荷蘭村一批Ｃ區梯間及公設明
      細表及房屋銷售面積之標示說明、建物登記謄本三十四件、建築物改良物買賣
      所有權移契約書貳件、契稅繳款書貳件等影本為證，並聲請傳訊證人蘇永平。
    理      由
一、原告起訴主張於八十四年至八十八年間向被告購買於新竹市○○段三一六地號上
    所興建之國泰荷欄村建物及土地，原告所購買之Ｃ棟房屋樓層編號及總價金、面
    積大小，詳如附表(一)所示，惟被告於興建完竣後，於八十七年、八十八年間陸續
    過戶予原告，但經比對房屋面積，發見登記面積比契約約定之面積短少（短少坪
    數詳如附表(一)所示），按不動產買賣契約書第四條第三項約定「地政機關登記之
    建物總面積（如因法令變更致無法登記部分之面積亦包含在內）與本件所載建物
    總面積有所增減而其增減未達百分之一時，雙方同意互不補退價款若增減超過百
    分之一時，應就其超出或不足部分，依本約房地買賣平均單價無息互為補退」，
    茲本件原告地政機關登記之建物總面積，與契約所載有如附表所示之不足，且已
    超過百分之一，是被告應就不足部分，依契約所載房地買賣平均單價退還，為此
    各請求判決如訴之聲明。
二、被告則以：荷蘭村第Ｃ四十三、四十四棟主建物及附屬建物（陽台、花台）合計
    面積與系爭荷蘭村第Ｃ三十三、三十四棟主建物及附屬建物合計總面積相近，上
    開Ｃ四十二、四十四棟建物之共同使用部分即第四０八二建號權利範圍登記為壹
    萬分之拾參或壹萬分之拾貳，且該二棟建物所有權仍屬被告公司所有者尚有三十
    四戶；再者訴外人謝妙瑛、陳治誠亦為系爭荷蘭村第Ｃ三十三、三十四棟住戶（
    門牌分別為新竹市○○路一七五巷十一號四樓之一、同巷號五樓之五），於被告
    公司通知其辦理補正手續後，與被告公司合意就被告公司所有主建號三四一六、
    三四一七號（編號為荷蘭村Ｃ四十三之十一、之十二）共同使用部分即第四０八
    二建號權利範圍各壹萬分之壹，由被告公司負擔所生費用，辦理所有權移轉登記
    ，雙方並已於九十年十二月六日完成上開所有權移轉登記，有建築改良物買賣所
    有權移轉契約書、契稅繳款書及建物所有權狀可稽，是系爭第Ｃ三十三、三十四
    棟建物共同使用部分即第四０八二號建號應登記為壹萬分之拾壹，錯誤登記為壹
    萬分之拾，得以上開方式補正，使原告所購買系爭房屋共同使用部分即第四０八
    二建號權利範圍均登記為壹萬分之拾壹；如上所述，可知本件公設登記不足情形
    ，確實得予以補正。而被告公司補正後，系爭建物登記總面積與買賣契約約定面
    積誤差未逾百分之一，依買賣契約第四條第四項，地政機關登記之建物總面積與
    契約所載建物總面積有所增減而其增減未達百分之壹時，雙方同意互不補退價款
    ，基此，本件並無適用上開買賣契約第四條第四項約定之餘地，原告依上開約定
    請求被告公司退還部分買賣價金，顯無理由等語，資為抗辯。
三、經查被告分別於八十四年四月二十五日（指被告戊○○部分、交屋日期八十七年
    十一月一日、以下記載方式相同）、八十七年四月二十八日（丑○、八十七年十
    一月十二日）、八十四年五月三日（乙○○、八十七年十一月十二日）、八十四
    年五月六日（亥○○、八十七年十月二十六日）、八十四年四月二十四日（戌○
    ○、八十七年十一月十二日）、八十四年四月二十四日（甲○○、八十七年十一
    月七日）、八十四年五月十八日（午○○、八十七年十一月十五日）、八十四年
    五月十八日（癸○○、八十七年十一月十二日）、八十七年九月二十六日（未○
    ○、八十七年十月二十六日）、八十七年一月二十日（壬○○、八十七年十一月
    十四日）、八十七年五月二十三日（卯○○、八十七年十一月十四日）、八十四
    年五月十三日（寅○○、八十七年十一月八日）、八十七年六月七日（辛○○、
    八十七年十一月七日）、八十五七月十八日（申○○、八十七年十一月十四日）
    、庚○○（交屋日期八十七年十一月十四日）、八十四年四月二十八日（己○○
    、八十七年十月三十一日）、八十四年六月八日（巳○○、八十七年十一月十二
    十二日）、八十四年四月二十日（子○○、八十七年十二月十八日）、八十四年
    六月七日（丁○○、八十七年十一月十三日）、八十七年十月十八日（酉○○、
    八十七年十二月十三日）、八十五年九月五日（丙○○八十七年十一月十三日）
    與所述之原告簽訂如附表(一)所示之樓層，雙方約定主建物附屬建物（即室內、陽
    台、花台）面積各為Ｃ三三、Ｃ三四棟三樓【室內二十九點九二坪、梯間五點二
    七坪、陽台四點一０坪、花台零點二五坪、活動中心零點六二坪，合計四十五點
    五坪】、Ｃ三三、Ｃ三四棟五樓至十一樓及十三樓至十七樓【室內二十九點九二
    坪、梯間五點二七坪、陽台三點九四坪、花台零點三五坪、公共五點三四坪、活
    動中心零點六二坪，合計四十五點四四坪】之事實，此有卷附平面圖、土地及建
    物所有權狀影本可稽，堪信此部分為真實，茲兩造有爭議者為被告得否以調整系
    爭房屋之公共設施登記面積以符契約之約定乙節？分述如下：
    (一)得否以調整系爭房屋之公共設施之持分部分：
      (1)按解釋意思表示，應探求當事人之真意，不得拘泥於所用之辭句，民法第九
        十八條定有明文。查原告與被告簽訂之買賣契約第四條第四項固有約定「地
        政機關登記之建物總面積與本約所載建物總面積有所增減而其增減未達百分
        之壹時，雙方同意互不補退價款，若增減超過百分之壹時，應就其超出或不
        足之部分，依本約房地買賣平均單價無息互為補退。」惟查上開「地政機關
        登記之總面積與本約所載建物總面積有所增減」等約定，係原、被告雙方鑑
        於買賣系爭房屋時，該房屋尚未興建完成，買賣面積與預售屋興建完成後之
        實際得登記面積難免略有出入，為弭紛爭，而為上開約定，是上開約定，應
        僅限於預售屋興建完成後實際得登記面積與買賣契約約定面積有所出入且達
        百分之一以上時，始有適用之餘地，並不包括賣方計算錯誤而得補正之情形
        ，合先敘明。
      (2)查訴外人謝妙瑛、陳治誠亦為系爭荷蘭村第Ｃ三十三、三十四棟住戶（門牌
        分別為新竹市○○路一七五巷十一號四樓之一、同巷號五樓之五），於被告
        公司通知其辦理補正手續後，與被告公司合意就被告公司所有主建號三四一
        六、三四一七號（編號為荷蘭村Ｃ四十三之十一、之十二）共同使用部分即
        第四０八二建號權利範圍各壹萬分之壹，由被告公司負擔所生費用，辦理所
        有權移轉登記，雙方並已於九十年十二月六日完成上開所有權移轉登記，此
        有建築改良物買賣所有權移轉契約書、契稅繳款書及建物所有權狀可稽，足
        認系爭第Ｃ三十三、三十四棟建物共同使用部分即第四０八二號建號應登記
        為壹萬分之拾壹，錯誤登記為壹萬分之拾，得以上開方式補正。
      (3)第查辦理系爭建物所有權移轉登記之代書即證人蘇永平於九十一年六月二十
        四日言詞辯論時證稱「樓梯間是由樓層住戶持分，剩下的公設是由Ｃ區住戶
        持分，送到地政時，地政事務所認為樓梯及公設須由Ｃ區全部住戶持分。因
        為Ｃ三三、Ｃ三四重複調整，以致Ｃ四三、Ｃ四四沒有扣掉。公設有八千六
        百多坪，以致有０．八六坪的誤差，是我們作業上的疏失。原告二十三戶，
        扣掉公設部分，室內面積及樓梯間都比當初的契約訂立面積還要多，因為當
        初微調的結果才會導致公設部分加上室內面積、樓梯間比契約還少。」、「
        要Ｃ三三、三四同意移轉才能辦理。」、「實測也是大於銷售總坪數，所以
        我們分配上也是夠的。」、「實測部分面積大於銷售面積」、「原告張美鈴
        經過我們協調後去年就移轉。」等語，由上可知系爭Ｃ三三、三四建物因公
        設部份重複調整，致發生公設應有部份有０．八六坪誤差。並系爭建物除公
        設外，其餘包括室內登記面積等，均大於雙方契約約定之面積，又從證人證
        述益證可知系爭建物公設面積登記不足情形，得以原告同意受讓荷蘭村Ｃ區
        其他棟公設應有部分之方式補正。
    (二)若將原告所有之公共設施之應有部分更正，被告履行給付行為是否業已符合系
      爭不動產買賣契約第四條第三項之情形：
      (1)再按民法第二百三十五條規定「債務人非依債務本旨實行提出給付者，不生
        提出之效力。但債權人預示拒絕受領之意思或給付兼需債權人之行為者，債
        務人得以準備給付之事情，通知債權人，以代提出。」所謂給付之準備，指
        債務人得隨時應債權人之請求，或得其協力，履行債務之狀態，惟不必須即
        時得為履行之程度，債務人苟於相當期間內得為給付者即足當之。又將準備
        給付之事情通知債權人，此項通知，不拘形式，以口頭或書面為之，均無不
        可。本件補正給付，兼需原告同意為所有權移轉登記及配合為相關行為，已
        如前上所述，而被告曾於九十年十月三日以信函通知原告「本公司處理原則
        如后：【(1)補予坪數：對於不足之公設坪數部分，本公司將不足之公設持分
        補予　貴住戶。(2)辦理時間：自即日起至九十年十月二十日止，每日上午十
        時至下午四時，於荷蘭村內接待中心辦理，逾期恕不辦理。(3)有關補予坪數
        及其他相關之細節，請逕與荷蘭村內接待中心蘇代書聯絡，或電洽：（０三
        ）五四五｜一一一一或0000000000」，及於同年十月二十四日再
        以存證信函通知原告戊○○等二十一人「上開公共設施已全部依約交付全體
        住戶使用，是上開房屋登記之公共設施面積減少０．八五五坪，純屬計算錯
        誤，得以向地政機關申請更正，而予以補正，：：通知戊○○小姐於九十年
        十月三十一日前每日上午十時起至下午五時止於荷蘭村Ｂ區國泰建設接待中
        心（地址：新竹市○○路一七五巷二號）辦理相關手續。】，足證被告公司
        自九十年十月三日通知原告，即處於得隨時應原告之請求，或得其協力，履
        行債務之狀態。
      (2)第查原告與被告所簽訂之系爭不動產買賣契約，各契約所約定之主建物、附
        屬建物（陽台、花台）、公共面積（活動中心、梯間、公共）部分約定之坪
        數分別如附表(二)、(三)所示，嗣被告依約辦理產權登記即謄本登記之應有部分
        換算坪數之情形，亦各如附表(二)、(三)所示，顯見原告謄本登記之主建物、附
        屬建物（陽台、花台）、活動中心（契約約定為零點六二坪、謄本登記之面
        積合計約零點六九坪）等均比契約所約定之坪數大，僅有關梯間、公共契約
        約定之面積為十點六一而謄本上登記之面積經計算後約定八點五五坪，從而
        足認原告室內、陽台、花台、活動中心等已登記面積，並無短少，甚至超過
        ，換言之，原告爭執之部分應為第四○八二號建物（公共與梯間）之登記面
        積而已，而公共面積係按公共總面積×各戶室內面積／室內面積總和計算，
        梯間面積係按該樓層之梯間面積×該樓層各戶室內面積／該樓層室內面積總
        和計算，經計算後，第Ｃ三十三、Ｃ三十四第三樓至二十樓，每戶就第四○
        八二號建物之應有部分為萬分之十一，惟被告公司當初辦理保存登記時，誤
        載為萬分之十，並將「荷蘭村」一批第Ｃ四十三、Ｃ四十四誤載為每戶應有
        部分為萬分之十三，是被告抗辯該部分坪數不足，實係「荷蘭村」一批Ｃ區
        戶數眾多計算錯誤所致乙節，堪以採信。
      (3)末查就有關第四０八二號建物（公共及梯間）之登記面積得以更正方式為其
        持分壹萬分之壹拾壹，如上所述，從依調整後之（公共及梯間）應有部分後
        ，其計算原告各登記之面積詳如附表(四)所示，則各謄本登記之總面積（以坪
        為單位）與契約約定總面積（坪）各不足之部分如附表(四)所示，均未達百分
        之壹。顯見該不足部分僅係指公共及梯間之持分換算成坪面比契約約定之面
        積為少，但此部分對於其使用該公共設施之權能並未受到影響，而涉及原告
        即消費者所著重之專有部分如主建物及附屬建物部分之面積均逾契約所約定
        面積，從而依上計算方式其登記之面積應與契約約定之面積其誤差值未逾百
        分之壹。
四、從而原告所指坪數不足之情形，係「荷蘭村」一批Ｃ區戶數眾多公設部分重複調
    整致登記不足，依證人蘇永平之證述，該公設登記不足部分，經原告同意後得予
    以補正，另從訴外人謝妙瑛、陳治誠、張美鈴已補正情形觀之，亦可知本件公設
    登記不足情形，確實得予以補正。而被告公司補正後，系爭建物登記總面積與買
    賣契約約定面積誤差未逾百分之一，依買賣契約第四條第四項，地政機關登記之
    建物總面積與契約所載建物總面積有所增減而其增減未達百分之壹時，雙方同意
    互不補退價款，基此，原告本於系爭不動產買賣契約第四條第四項之約定，請求
    被告退還各如訴之聲明所示，顯無理由，應予駁回，原告之訴既經駁回，其假執
    行之聲請即失所附麗，應併予駁回。
五、本件事證已臻明確，兩造其餘攻擊防禦方法，對本判決結果不生影響，爰不一一
    論述，併此敘明。
六、結論：本件原告之訴為無理由，依民事訴訟法第七十八條，判決如主文。
中　　　華　　　民　　　國　　九十一　　年　　　八　　　月　　二十九　　日
                                            民事第四庭法      官　陳博文
右為正本係照原本作成
如對本判決上訴，須於判決送達後廿日內向本院提出上訴狀
中　　　華　　　民　　　國　　九十一　　年　　　八　　　月　　二十九　　日
                                                      書　記　官  蔡嘉萍
